【裁判字號】    90,簡上更,2
【裁判日期】    901219
【裁判案由】    確認本票債權不存在
【裁判全文】
臺灣新竹地方法院民事判決  九十年度簡上更字第二號
    上  訴  人  乙○
    被上訴人    甲○○
    複  代理人  丙○○
右當事人間請求確認本票債權不存在事件，上訴人對於中華民國八十八年四月二十三
日本院竹東簡易庭八十八年度竹東簡字第一號第一審判決提起上訴，經最高法院第一
次發回更審，本院判決如左：
    主      文
原判決廢棄。
確認被上訴人持有上訴人於民國八十七年六月三日簽發面額新臺幣貳佰肆拾萬陸仟捌
佰捌拾元及壹佰參拾伍萬之本票二紙之本票債權不存在。
第一審、第二審及發回前第三審訴訟費用均由被上訴人負擔。
    事實及理由
一、上訴人主張：兩造於民國八十七年六月三日訂立買賣契約書，伊向被上訴人買受
    新竹縣寶山鄉○○段雙溪小段五四三地號土地所有權應有部分十二分之一( 下稱
    ：系爭五四三地號土地 )及同小段五四三之八地號土地( 下併稱系爭土地 )，並
    於同日簽發面額新臺幣( 下同 )二百四十萬六千八百八十元及一百三十五萬元之
    本票二紙( 下稱系爭本票 )用為土地移轉過戶之保證。因上訴人具有自耕農身分
    ，系爭土地移轉原毋庸課徵土地增值稅，且經新竹縣稅捐稽徵處竹東分處覆稱，
    僅須由兩造將原誤開具應繳納八十四萬一千三百三十九元土地增值稅之稅單繳回
    ，即予免繳。詎經上訴人告知被上訴人之代理人陳金貴辦理，竟置之不理。是上
    訴人既無不買或違約拒繳增值稅情事，系爭本票所擔保之債權自屬尚未發生等情
    ，並聲明(一)原判決廢棄。(二)右開廢棄部分，確認被上訴人持有上訴人於八十
    七年六月三日簽發面額二百四十萬六千八百八十元及一百三十五萬元之本票二紙
    之本票債權不存在。
二、被上訴人則以：系爭土地依照土地買賣契約書第二條第一款約定，增值稅超過三
    十萬元之部分應由上訴人負擔。嗣該土地經核定應繳納之增值稅為八十四萬一千
    三百三十九元，經以存證信函催告上訴人繳納逾三十萬之數額即五十四萬一千三
    百三十九元，惟上訴人未依限繳納迄今，故依契約第八條「乙方( 即被上訴人 )
    通知甲方( 即上訴人 )繳納土地增值稅，甲方應於接到通知十二天內繳清稅款，
    逾期不繳視同違約」，應視同違約。伊已依該契約書第四款之約定，將系爭本票
    作為懲罰性違約金及損害賠償。且農業用地在依法作農業使用時，移轉與自行耕
    作之農民繼續耕作者，免徵土地增值稅，固為土地稅法第三十九條之二第一項、
    農業發展條例第二十七條所明定，惟農地移轉時是否免徵土地增值稅，既應由稅
    捐稽徵處實質審查是否具備上開要件，始能依上開規定免徵土地增值稅，惟上訴
    人既未就系爭土地移轉合於免徵土地增值稅之要件舉證以實其說，尚難採信。又
    系爭土地上既有建築面積達三八一點六三平方公尺未辦保存登記之增建建物坐落
    其上，亦有本院錦執武字第一九八六號執行事件之汎亞不動產股份有限公司八十
    八年十一月十五日鑑定報告書足憑，足見系爭土地並非供農業使用。再系爭土地
    買賣契約書第五條亦明定：「乙方負擔地目、田，變更建地費用，判決分割訴訟
    費、竹東地政事務分割費用、執行等一切費用由甲方負擔。」，益證上訴人取得
    系爭土地之目的非係作為農業使用，而是將供建築使用，兩造始會有變更地目及
    日後分割費用之約定，足見上訴人買受土地既非作農業使用，自無可能免稅。況
    新竹縣稅捐稽徵處竹東分處八十八年十月十一日八八新縣稅東貳字第九○三九號
    函記載：「本分處八十八年七月十三日八八新縣稅東貳字第三四○七○號催繳土
    地增值稅案，業經本分處於八十八年九月十四日以八八新縣稅東貳字第三五一二
    四號函註銷在案」等情，既未提及註銷之緣由，是上訴人主張該函認伊具有自耕
    農身分，而毋庸繳納增埴稅，殊屬無據，從而，上訴人為本件之請求，即屬無理
    等語資為抗辯，並聲明駁回上訴人之上訴。
三、上訴人主張兩造於八十七年六月三日訂立買賣契約書，伊向被上訴人買受系爭五
    四三、五四三之八地號土地，並於同日簽發面額二百四十萬六千八百八十元及一
    百三十五萬元之本票二紙交付被上訴人用為土地移轉過戶之保證，嗣被上訴人則
    對於系爭本票聲請准予強制執行之裁定，並聲請本院八十八年度執字第一九八六
    號案件強制執行等情，業據提出土地買賣契約書一件、本票二紙、本院八十八年
    五月一日函一件為證，且為被上訴人所不爭，自堪信為真實。
四、又上訴人主張其具有自耕農身分，移轉系爭土地原毋庸課徵土地增值稅，被上訴
    人以其逾期未繳土地增值稅為由，認其違約，主張將系爭本票作為懲罰性違約金
    ，顯有不當乙節，則為被上訴人所否認，陳稱：系爭土地經新竹縣稅捐稽徵處核
    定應繳納之增值稅為八十四萬一千三百三十九元，經其以存證信函催告上訴人繳
    納逾三十萬之數額即五十四萬一千三百三十九元，惟上訴人未依限繳納迄今，視
    同違約，其已將系爭本票作為懲罰性違約金及損害賠償等語。經查，上訴人主張
    兩造於八十七年六月三日簽訂系爭土地買賣契約書時，被上訴人即知上訴人具有
    自耕農身分，並曾就系爭五四三地號土地取得新竹縣寶山鄉公所於八十七年六月
    十九日寶建農字第一二二三八號核發之農地承受( 出租 )人自耕能力證明書乙節
    ，既為被上訴人於前審調查時所不否認( 詳本院前審卷第五十七頁 )，並經上訴
    人提出農地承受( 出租 )人自耕能力證明書一紙附卷為憑，則上訴人主張其具有
    自耕農身分，尚非無據。又上訴人主張本件系爭第五四三地號土地經新竹縣稅捐
    稽徵處於八十七年七月十四日核定增值稅額為八十四萬一千三百三十九元後，雖
    經被上訴人於八十七年八月六日寄發存證信函通知上訴人應依據土地買賣契約書
    第二條第一款約定( 土地增值稅由乙方即被上訴人負擔三十萬元，超過三十萬之
    增值稅由甲方即上訴人負擔 )，於八十七年八月十一日以前繳納逾三十萬元部分
    之五十四萬一千三百三十九元，惟上訴人旋於八十七年八月八日以新竹郵局第一
    四二七號存證信函回覆被上訴人因其具有自耕農身分，系爭土地毋庸課徵增值稅
    ，經洽稅捐機關承辦人員僅須買賣雙方蓋章即可撤銷原先誤算與誤發之增值稅通
    知等情，亦據上訴人提出存證信函一紙為憑( 詳原審卷第九頁 )，且經證人即兩
    造簽訂系爭契約時為被上訴人代理人之陳金貴於前審到庭證稱曾收到上訴人前揭
    寄發之存證信函等語綦詳( 詳本院前審卷第七十一頁反面 )，則上訴人主張其並
    無故意逾期不繳納土地增值稅情事，要非無憑。再者，系爭五四三地號土地於八
    十七年八月二十七日申報移轉時，因上訴人自耕能力證明書遭發證機關撤銷不符
    免稅規定，始經新竹縣稅捐稽徵處竹東分處核定應納土地增值稅八十三萬八千七
    百六十八元，並因逾期未繳納上開土地增值稅或撤銷原申報案，乃經該分處於八
    十八年九月十四日以八八新縣稅東貳字第三五一二四號函註銷原核定在案，亦有
    新竹縣稅捐稽徵處竹東分處九十年六月六日九○新縣稅東貳字第四八七五號函附
    卷可稽，惟經本院函詢新竹縣寶山鄉公所撤銷上訴人自耕能力證明書之事由，則
    經新竹縣寶山鄉公所九十年七月十六日九○寶經農字第○○六四○五號函覆因據
    新竹縣稅捐處竹東分處查悉上訴人為寶豐工業食品廠負責人，與核發自耕能力要
    件不符，始會撤銷上開核發之自耕能力證明書，然上訴人所負責之寶豐工業食品
    廠前於八十四年二月間即向新竹縣政府申請註銷工廠登記，並經新竹縣政府准許
    在案，亦據上訴人提出新竹縣政府八十四年十一月十三日八四府建商字第○一六
    二四七號函一件為憑( 詳本院前審卷第一八八頁 )，且有新竹縣政府九十年九月
    七日九十府建商字第九七四五六號函一件可稽，是上訴人主張其向新竹縣政府註
    銷工廠登記後，即無從事食品及飲料等商品製造，亦非無憑。參之本院向新竹縣
    稅捐稽徵處竹東分處查詢上訴人於八十四年間經新竹縣政府註銷工廠登記後，現
    今是否仍為該商號負責人乙案，亦據該分處九十年九月十四日(九○)新縣稅東壹
    字第八四二四號函覆該商號已於八十七年九月二十五日申請註銷登記，而上訴人
    於八十七年十月一日再就系爭五四三地號土地向新竹縣寶山鄉公所申請自耕能力
    證明，則經該所審查小組審查該地號內部分種植雜果面積約○．二五公頃、雜木
    、桂竹約○．三公頃，符合自耕能力要件，乃於八十七年十二月十日核發上訴人
    自耕能力證明書在案，復有新竹縣寶山鄉公所九十年十月十一日九○寶經農字第
    ○○九三八三號函一件可證，且經上訴人提出新竹縣寶山鄉公所八十七年十二月
    十日農地承受( 出租 )人自耕能力證明書一紙為憑( 詳本院前審卷第二十一頁反
    面 )，則上訴人前所取得八十七年六月十九日之自耕能力證明書雖經新竹縣寶山
    鄉公所以查悉上訴人為寶豐工業食品廠負責人為由撤銷在案，惟上訴人既於八十
    四年十一月十三日即經新竹縣政府准許註銷工廠登記，且未再無從事食品及飲料
    等商品製造，即難認上訴人謂其符合自耕能力要件，悖於常情，參之上訴人於八
    十七年九月二十五日向稅捐機關註銷營利事業登記後，旋經新竹縣寶山鄉公所於
    八十七年十二月十日再核發自耕能力證明書，益見上訴人係因未註銷商號之營利
    事業登記，始遭主管機關撤銷自耕能力證明書，而非係因上訴人實質欠缺自耕能
    力之要件，是上訴人主張其因認本身具有自耕農身分，無須繳納土地增值稅，並
    非故意逾期不繳納增值稅，而無違約之情形，尚非無憑。從而，上訴人主張其確
    已取得主管機關核發之自耕能力證明書，於系爭土地移轉時，符合土地稅法第三
    十九之二規定，得向稅捐機關申請不課徵土地增值稅，應堪採信，是被上訴人辯
    稱上訴人有逾期不繳納增值稅情事，已構成違約，本件買賣契約已自動解除云云
    ，委無足取。
五、次按契約當事人之一方，以確保契約之履行為目的，而交付他方之金錢或其他代
    替物，以作為不履行契約之損害賠償者，為違約定金。本件系爭本票觀諸兩造所
    約定之內容，係用以擔保上訴人不買或違約時之損害賠償，而具有違約罰性質之
    違約金。而承前所述，原告並無不買或違約之情形，是該二紙本票所擔保之原因
    關係債權即不發生，被上訴人自不得主張該二紙本票之票據權利。又細究兩造所
    訂買賣契約第三條：付款方式「．．．自本契約成立日起申請移轉過戶手續，過
    戶登記完畢一次付清( 但甲方應簽發．．．本票由乙方保管，擔保給付價金之保
    證於所有權過戶登記完畢，甲方付清價款時，本票、土地所有權及土地登記簿謄
    本交付甲方 )」之約定效力，系爭本票係附有以被上訴人將買賣土地移轉登記完
    畢，而上訴人始有擔保給付買賣土地價金之情形。而此項擔保尚未發生，亦即被
    上訴人尚未將兩造買賣之土地辦理移轉登記予上訴人等情，業經被上訴人自承在
    卷，並提出土地登記簿謄本足稽，是系爭本票所擔保債權既未發生，從而，上訴
    人請求確認被上訴人持有系爭之本票二紙對上訴人之票據債權不存在，洵屬有據
    。
六、綜上所述，上訴人抗辯其並非故意逾期不繳納增值稅，而無違約等情可採，被上
    訴人主張上訴人有逾期不繳納增值稅情事，已構成違約，本件買賣契約已自動解
    除，系爭本票已作為懲罰性違約金云云，為無理由。原審判決駁回上訴人之請求
    ，自有未洽。上訴意旨指摘原判決不當，求予廢棄改判，為有理由，自應由本院
    予以廢棄改判如主文第二項所示。
七、因本案事證已臻明確，兩造其餘陳述及證據聲請與判決結果無礙，爰不予審酌，
    併予敘明。
據上論結，本件上訴為有理由，依民事訴訟法第四百三十六條之一第三項、第四百五
十條、第七十八條，判決如主文。
中      華      民      國      九十    年      十二     月     十九    日
                            臺灣新竹地方法院民事第一庭
~B審判長法官  蔡孟芳
~B      法官  王鳳儀
~B      法官  王佳惠
右為正本係照原本作成。
如對本判決上訴，須於判決送達後廿日內向本院提出上訴狀。
~B法院書記官  蕭宛琴
中      華      民      國    九十      年      十二    月      十九    日


司法院資訊處製作；財團法人民間司法改革基金會備份。
